臺灣板橋地方法院民事判決　　　　　　　 93年度訴字第657號
原　　　告　丙○○
訴訟代理人　陳金泉律師
　　　　　　葛百鈴律師
　　　　　　李瑞敏律師
被　　　告　甲○○
上列當事人間請求返還代墊款等事件，經本院於民國94年1 月6
日言詞辯論終結，判決如下：
    主  文
被告應給付原告新台幣壹佰拾萬元及自民國九十二年十二月一
日起至清償日止，按年息百分之五計算之利息。
原告其餘之訴駁回。
訴訟費用由被告負擔百分之六十，餘由原告負擔。
本判決第一項於原告以新台幣肆拾參萬元為被告供擔保後，得假
執行。
原告其餘假執行之聲請駁回。
    事實及理由
一、原告主張：原告與被告之母王馨卿原係同居關係，民國（下
    同）90年間王馨卿利用原告年邁思慮欠周及對其有好感等機
    會，一再要求原告代其子即被告出資購買位於台北縣樹林保
    順街133 號6 樓房屋及土地，爾後再由被告歸還原告代墊之
    房地價款。原告不疑有他，便與賣主懿麒建設股份有限公司
    （下稱懿麒公司）接洽訂約購買，代被告陸續支付房屋頭期
    及各期價款總計新台幣（下同）2,100,000 元予懿麒公司，
    並於90年6 月12日將上述房地移登記予被告名下。原告為確
    保代墊房地價款之借款能獲清償，於91年初要求被告須將前
    開房地設定本金最高限額抵押權4,200,000 元予原告。惟嗣
    因原告與王馨卿感情破裂，王馨卿及被告即不見縱影，原告
    為催討被告積欠之房地價款，歷經三次調解均因無法獲得被
    告善意回應而不成立，則以第二次調解時間92年10月31日起
    算至本件起訴時，已經過一個月以上之相當期限，依民法第
    478 條規定，原告自得訴請被告返還。退萬步言，縱令兩造
    間未成立消費借貸契約，原告並非系爭房地之買受人，並無
    支付房地價款之義務，原告代被告支付房地價款，顯係支付
    必要或有益費用而有利於被告，亦不違反被告本人明示或可
    得推知之意思，且被告因此受有利益，依民法第172 條、第
    176 條及第179 條規定，原告亦得請求被告返還代墊之房地
    價款。又前揭抵押權設定事宜係由王馨卿指定之代書乙○○
    負責辦理，惟並未告知是否辦妥，經原告追問後，王馨卿即
    向原告騙稱尚欠缺原告印鑑證明始得完成抵押權設定登記手
    續云云，原告遂受騙而交付印鑑證明予王馨卿，詎竟遭被告
    盜用於92年3 月26日塗銷抵押權設定登記申請文件上，甚而
    其中更有非原告親筆書寫之債務清償證明書，足見被告主觀
    上有侵害原告抵押權之故意或過失，客觀上亦造成原告抵押
    權設定登記遭地政事務所塗銷之損害，且被告以偽造原告簽
    名、盜用原告印章之方式，持該清償證明委託代書向地政事
    務所辦理塗銷抵押權設定登記，此舉顯已該當刑事偽造文書
    之責任，自屬故意以背於善良風俗之方法致原告受有損害，
    被告自負有依民法第184 條第1 項、第2 項及第213 條第1
    項規定，將已遭塗銷之抵押權設定登記予以塗銷，回復原告
    所屬原抵押權設定狀態之義務等語。並聲明：(一)被告應給付
    原告2,100,000 元及自92年12月1 日起至清償日止，按年息
    百分之五計算之利息。(二)被告應將坐落台北縣樹林市○○段
    第108 號土地，面積4071．53平方公尺所有權應有部分598
    /100,000，暨地上建物即建號314 號，門牌號碼台北縣樹林
    市○○街133 號6 樓房屋所有權全部，以台北縣樹林市地政
    事務所92年3 月26日，登記字號92樹資簡字第024330號所為
    本金最高限額4,200,000 元之抵押權塗銷登記予以塗銷。(三)
    第一項請求，原告願供擔保，請准宣告假執行。
二、被告則以：原告與被告之母王馨卿原是同居關係，系爭房地
    乃其二人共同出資合買給被告，房屋貸款均由被告繳納，被
    告與原告間未曾有金錢往來，亦未向原告借款或由原告代墊
    房屋價款。被告與原告於91年3 月1 日辦抵押權設定，原係
    被告欲向原告借款購買遊覽車所辦理，但因原告未付款，原
    告遂於91年3 月30日同意提供印鑑證明、他項權利證明書、
    清償證明書，委託代書辦理塗銷在案，且代書費亦是由原告
    負擔等語置辯，並聲明：請求駁回原告之訴及其假執行之聲
    請。
三、查原告主張其代為給付被告購買之台北縣樹林市○○街133
    號6 房屋部分價款而與被告間成立消費借貸契約，業據提出
    系爭房地之土地及建物登記謄本影本各一份、原告於樹林市
    農會之帳戶交易明細表一份為證。被告雖否認上情，辯稱系
    爭房地乃原告與其母王馨卿共同出資購買給伊云云，惟查：
    (一)被告就系爭房地為何登記為其所有乙節，原係辯稱該屋是
      其母王馨卿與原告二人共同出資合買，只是登記在其名下
      而已（見本院93年9 月16日言詞辯論筆錄），然經本院詢
      以系爭房屋既係原告所購買，為何原告會將之設定抵押給
      自己，以擔保被告之借款時，被告先則陳稱「為何會這樣
      子我也不懂」，繼之則於下一次言詞辯論時改稱「系爭房
      屋是原告與我母親共同出資合買給我的」（見本院93年10
      月18日言詞辯論筆錄），被告前後所辯不一，顯有可疑。
      況被告辯稱贈與乙節已為原告所否認，被告雖舉證人即其
      母王馨卿為證，且王馨卿亦到場證稱：「那時原告把被告
      當成自己的兒子一樣，原告表示房子要買給被告的」（見
      本院94年1 月6 日言詞辯論筆錄），然而證人王馨卿乃被
      告之母，於本件糾紛涉入甚深，難謂無偏頗被告之情，自
      不得逕以上開證言據為有不利於原告之認定。
    (二)原告提出且被告亦不爭執真正之兩造所簽訂抵押權設定契
      約書第21項申請登記以外之約定事項欄，其內已明確記載
      「借款以本票、借據及包括代繳本房地價款、銀行貸款為
      準」等語，證人即代為撰寫該約定之土地代書乙○○復到
      場證稱：「因為買房子原告有付錢，所代繳的費用及分期
      的款項，如果被告沒有錢的話，就要先向原告借錢」（見
      本院93年10月18日言詞辯論筆錄），由此可見原告代被告
      繳付房地價款之行為確係基於兩造間之消費借貸合意而為
      ，堪認兩造業已依民法第47 4條成立消費借貸契約，否則
      被告當不致於同意將原告代繳之價款做為以其所有房地為
      擔保物而設定之最高限額抵押權所擔保之債權。原告代被
      告繳付之系爭房地價款既係原告借貸予被告之款項，且該
      借款復為最高限額抵押權所擔保之借權，益徵被告辯稱系
      爭房地係原告與其母合資購買所贈與，原告代繳之價款非
      其所借云云，係屬卸責之詞，不足採信。
四、又原告主張其借貸款項即代被告繳付系爭房地價款金額為2,
    100,000 元，為被告所否認，並辯稱其中一部分金錢為其母
    親王馨卿所出。原告雖聲請訊問證人即系爭房地出賣人懿麒
    公司經辦人丁○○並提出其於樹林市農會之帳戶交易明細表
    一份為證，然上開明細表內原告圈註之歷次提款金額總數高
    達4,200,000 元，其數額與原告主張之借款金額並不相符，
    且證人丁○○亦到場證稱：「繳款的時候都是原告跟被告的
    母親一起來繳的，至於是誰的錢，我無法確認」（見本院93
    年10月18日言辯論筆錄），是原告所提上開證據均無法證明
    原告代繳之房地價款確為2,100,000 元。惟證人王馨卿已場
    證稱：「我跟原告一起去看房子，後來就決定要買系爭房子
    ，那時拿現金2,100,000 元，另外3,000,000 元是要向銀行
    貸款……所以是以5,100,000 元買了系爭房子……我出了80
    0,000 元，其餘是原告出的」等語綦詳（見本院94年1 月6
    日言詞辯論筆錄），足認原告代被告繳付系爭房地價款之金
    額為1,300,000 元（2,100,000-800,000=1,300,000）， 亦
    即原告借貸被告之款項為1,300,000 元。
五、按借用人應於約定期限內，返還與借用物種類、品質、數量
    相同之物，未定返還期限者，借用人得隨時返還，貸與人亦
    得定一個月以上之相當期限，催告返還，民法第478 條定有
    明文。而所謂貸與人得定一個月以上之相當期限催告返還，
    非貸與人之催告必須定有期限，只須貸與人有催告之事實，
    而催告後已逾一個月以上相當期限者，即認借用人有返還借
    用物之義務，亦經最高法院著有73台抗字第413 號判例可資
    參照。查原告主張本件借款並未約定返還期限，但其與被告
    已歷經三次調解而未成立，自92年10月31日第二次調解起算
    至93年4 月9 日起訴時已經過一個月以上之相當期限，業據
    原告提出調解不成立證明書影本二紙為證，足認原告確有催
    告之事實，且催告後已逾一個月以上相當期限，是原告依上
    開規定請求被告返還借款1,300,000 元及自92年12月1 日起
    至清償日止，按年息百分之五計算之利息，為有理由，應予
    准許，逾前開範圍之請求，則屬無據，不應准許。
六、次查，原告主張被告將其受騙而交付予王馨卿之印鑑證明，
    盜用於92年3 月26日塗銷抵押權設定登記申請文件上，且持
    非原告親筆書寫之債務清償證明書向地政事務所辦理塗銷抵
    押權設定登記，而有不法侵害原告抵押權之事實，無非是以
    原證四之印鑑證明係因受騙而交付、前開借款並未清償以及
    清償證明書內「丙○○」之簽名非其親簽為據。然查：
    (一)用以辦理塗銷前開最高限額抵押權設定之原證四印鑑證明
      係原告本人於91年6 月21日向台北縣樹林戶政事務所請領
      ，此觀該印鑑證明之記載，並佐以原告提出之原證七即印
      鑑登記證明申請書即明。原告主張該印鑑證明遭騙取乙節
      並未舉證以實其說，且縱令原告所言屬實，惟原告既係主
      張為王馨卿所騙取，且係交付予王馨卿，則該印鑑證明顯
      非被告所騙，至為灼然。
    (二)又原告以代被告繳付房地價款1,300,000 元之方式而貸與
      被告之借款，固未經被告清償，然本件原設定者為本金最
      高限額4,200,000 元抵押權，有原告提出之抵押權設定契
      約書在卷可稽，而該最高限額抵押權所擔保之債權除上開
      借款外，尚包括被告擬購買遊覽車而欲向原告貸借之2,50
      0,000 元，但其後原告並未借款予被告購買遊覽車等情，
      已分據證人乙○○、王馨卿到場證述明確，可見原設定之
      最高限額抵押權所欲擔保之其中數額較大之債權即被告擬
      購買遊覽車而欲貸借2,500,000 元之債權並未成立，在此
      情形下，可否以1,300,000 元借款尚未清償即認原告絕無
      同意塗銷該抵押權之可能，容有可疑。
    (三)再者，證人即辦理塗銷抵押權登記之土地代書乙○○已證
      稱：「（問：你本人有無直接與原告就辦理塗銷抵押權事
      宜聯絡過？）我在91年6 月30日以前，與原告當面講過這
      件事，原告當時表示因為沒錢借給被告買遊覽車，所以答
      應塗銷」，顯見原告確實係因未借貸金錢給被告購買遊覽
      車而同意塗銷上開抵押權之設定無訛。又清償證明書內原
      告之簽名雖非原告本人親簽，而係由代書乙○○簽寫，但
      因兩造已言明原告若未在91年6 月30日前借款予被告，即
      應將抵押權塗銷，故在辦理抵押權設定時即預先書立清償
      證明書，並由原告本人在代書事務所內於其上親自蓋章用
      印，該清償證明於書立完成後並交由原告執有保管等情，
      亦據證人乙○○到場證述綦詳，是清償證明書內「丙○○
      」之簽名雖非原告親簽，然此亦不足以證明原告並未同意
      塗銷抵押權。
    (四)綜上所述，原告所提之上開事證既均不足以證明被告有其
      指訴之侵權行為事實，故原告依侵權行為法律關係，主張
      被告負有將已遭塗銷之抵押權設定登記予以塗銷，回復原
      告所屬原抵押權設定狀態之義務，而請求被告應將坐落台
      北縣樹林市○○段第108 號土地，面積4071．53平方公尺
      所有權應有部分59 8/100,000，暨地上建物即建號314 號
      ，門牌號碼台北縣樹林市○○街133 號6 樓房屋所有權全
      部，以台北縣樹林市地政事務所92年3 月26日，登記字號
      92樹資簡字第024330號所為本金最高限額4,200,000 元之
      抵押權塗銷登記予以塗銷，為無理由，不應准許。
七、原告陳明就其請求被告返還借款2,100,000 部分願供擔保，
    聲請宣告假執行，經核其勝訴部分，於法並無不合，爰酌定
    相當擔保金額准許之，至其敗訴部分，假執行之聲請即因訴
    之駁回而失所附麗，應併駁回之。
八、本件事證已臻明確，兩造所為之其他主張、陳述並所提之證
    據，經審酌後，認均與本件之結論無礙，不再一一論述，併
    予敘明。
九、訴訟費用負擔之依據：民事訴訟法第79條。
中　　華　　民　　國　　94　　年　　1 　　月　　31　　日
                  民事第二庭    法　官　程怡怡
以上正本係照原本作成
如對本判決上訴，須於判決送達後20日內向本院提出上訴狀
中　　華　　民　　國　　94　　年　　1 　　月　　31　　日
                                書記官　楊舒惟
